臺灣臺中地方法院交通事件裁定　　　 100年度交聲更字第5號
原處分機關　交通部公路總局臺中區監理所臺中市監理站
受處分人
即異議人　　江沛樺
上列受處分人因違反道路交通管理處罰條例案件，對於交通部公
路總局臺中區監理所臺中市監理站民國99年11月24日所為之處分
（原處分案號：裁監稽違字第裁61-HD0000000號裁決書）聲明異
議，經本院於100年2月14日以100年度交聲字第106號裁定後，受
處分人不服，提起抗告，經臺灣高等法院臺中分院於100年3月31
日以100年度交抗字第247號裁定撤銷發回更審，本院裁定如下：
    主  文
原處分撤銷。
江沛樺汽車駕駛人，駕駛汽車經測試檢定酒精濃度超過規定標準
，處罰鍰新臺幣貳萬元，吊扣普通重型機器腳踏車駕駛執照貳年
，並應接受道路交通安全講習。
    理  由
一、原處分意旨略以：受處分人即異議人江沛樺（下稱異議人）
    於民國98年5月8日17時37分許，酒後駕駛車牌號碼G6H-531
    號重型機車，行經臺中縣大里市○○路○段2巷口處 (改制
    後為臺中市大里區)，經呼氣檢驗其酒精濃度值達0.60MG/L
    ，超過規定標準之違規事由，由臺中縣警察局霧峰交通分隊
    當場舉發，乃依道路交通管理處罰條例第35條第1項第1款規
    定，裁處異議人罰鍰新臺幣（下同）45,000元，吊扣駕駛執
    照12個月，並施以道安講習之處分。
二、本件異議人異議意旨略以：緩起訴期間業已屆滿，申請一事
    不二罰，原處分有關罰鍰部分請予免罰等語。
三、按汽車（包含機器腳踏車）駕駛人，駕駛汽車經測試檢定有
    酒精濃度超過規定標準之情形者，處15,000元以上60,000元
    以下罰鍰，並當場移置保管該汽車及吊扣其駕駛執照1年；
    因而肇事致人受傷者並吊扣其駕駛執照2年；致人重傷或死
    亡者，吊銷其駕駛執照，並不得再考領；汽車駕駛人，有第
    35條第1項規定之情形者，應接受道路交通安全講習；又汽
    車駕駛人有飲用酒類或其他類似物後其吐氣所含酒精濃度超
    過每公升0.25毫克或血液中酒精濃度超過百分之0.05以上之
    情形者，不得駕車，道路交通管理處罰條例第35條第1項第1
    款、第24條第1項第2款、道路交通安全規則第114條第2款分
    別定有明文。惟依95年2月5日施行之行政罰法第26條第1項
    規定：「一行為同時觸犯刑事法律及違反行政法上義務規定
    者，依刑事法律處罰之。但其行為應處以其他種類行政罰或
    得沒入之物而未經法院宣告沒收者，亦得裁處之。」，此乃
    一行為同時造成刑罰法律與行政秩序罰規定發生競合適用之
    關係時，基於「一事不二罰」之法理，經由立法程序確立應
    以刑罰優先為原則，避免行為人承受過度且重複之處罰。此
    觀該條立法理由明確揭示：「一行為同時觸犯刑事法律及違
    反行政法上義務規定時，由於刑罰與行政罰同屬對不法行為
    之制裁，而刑罰之懲罰作用較強，故依刑事法律處罰，即足
    資警惕時，實無一事二罰再處行政罰之必要。且刑事法律處
    罰，由法院依法定程序為之，較符合正當法律程序，應予優
    先適用。但罰鍰以外之沒入或其他種類行政罰，因兼具維護
    公共秩序之作用，為達行政目的，行政機關仍得併予裁處，
    故為第1項但書規定。」，其理益明。是以上揭行政罰法中
    刑事法律處罰優先且不再處以行政秩序罰之目的，既係因為
    行為人已接受刑罰而足資警惕，且已發生懲罰之作用，即無
    使行為人陷於雙重處罰之不利益，則關於刑事法律處罰之範
    圍自應採取實質認定，凡刑事實體法或程序法中所規定客觀
    上剝奪行為人生命、自由、財產權利，主觀上亦因制裁之嚴
    厲性、痛苦性，其強度足以造成心理強制而間接達成矯正教
    化目的之處遇手段，皆應納入其中，而不以形式上符合刑法
    第32條至第34條所定主刑及從刑種類者為限，始與法律規範
    之意旨相符。
四、又法務部95年5月25日法律字第0950700393號函雖謂：行政
    罰法第26條第2項所稱「不起訴處分」包括「緩起訴處分」
    在內等語，惟該項乃例外得裁處行政秩序罰之補充規定，參
    諸該條文係將「不起訴處分」、「無罪」、「免訴」、「不
    受理」、「不付審理」等不能證明刑事被告犯罪或未曾使其
    實際接受刑罰之情形逐一臚列，顯然與該條第一項所指發生
    處罰競合之前提要件尚有未合，故有第2項仍依違反行政法
    上義務規定裁處之必要。本件緩起訴處分既非不能證明行為
    人之犯罪事實，且有負擔一定義務之實質處罰，自與上開行
    政罰法第26條第2項列舉之不起訴處分等情形迥然有別，仍
    無從遽為比擬而為相同之處置。如若不然，則刑事被告如經
    法院循審判程序判處罰金或得以易科罰金之拘役或有期徒刑
    ，均得以援用行政罰法第26條第1項之規定，免於處以行政
    秩序罰之雙重不利益；至於藉由緩起訴處分而節省司法資源
    者，在基於實質懲罰目的而負擔一定義務之餘，卻仍需繳納
    一定金額之行政罰鍰，其結果勢必降低刑事被告接受緩起訴
    處分之意願，而反噬緩起訴處分替代繁複刑事審判程序之制
    度性機能。準此以言，行政罰法第26條第2項既未將緩起訴
    處分列舉其中，本於「例外規定從嚴解釋」之法理及前揭說
    明，自不能將條文中「不起訴處分」之範圍，擴及於性質顯
    不相同之「緩起訴處分」，附此敘明。
五、經查：本件異議人於98年5月8日下午3時許，因在臺中縣霧
    峰鄉 (改制後為臺中市霧峰區)朝陽大學學習調酒而飲用酒
    類，已達不能安全駕駛動力交通工具之程度，仍於下午4時
    許，酒後駕駛車牌號碼G6H-531號重型機車，沿臺中縣大里
    市 (改制後為臺中市○里區○○○路一段由南往北方向行駛
    ，於下午4時40分許，行經該路段2巷口時，不慎撞及由案外
    人鍾崇男所騎乘、搭載案外人劉佩綺由西往東方向行駛之車
    牌號碼IXT-782號機車，致鐘崇男及劉佩綺2人均受傷，（鐘
    崇男受有右小指、左膝、右肘、右大腿多處挫擦傷等傷害，
    劉佩綺受有右膝挫擦傷、右下肢燙傷等害，過失傷害部分業
    經撤回告訴，另為不起訴處分）。嗣經警於同日下午5時37
    分許對異議人施以酒精濃度呼氣測試，測得其酒精濃度呼氣
    值為0.60MG/L，除構成道路交通管理處罰條例第35條第1項
    第1款之交通違規事由，而為警當場舉發外，亦已合於刑法
    第185條之3服用酒類不能安全駕駛動力交通工具而駕駛罪之
    構成要件，經臺灣臺中地方法院檢察署檢察官於斟酌異議人
    之素行、犯後態度及公共利益之維護，認以緩起訴處分為適
    當，乃於98年6月8日以98年度偵字第12642號為緩起訴處分
    ，其緩起訴期間為1年，命異議人應向臺中市政府暑期營養
    餐券支付25,000元等情，有臺中縣警察局中縣警交字第HD00
    00000號舉發違反道路交通管理事件通知單、本件裁決書、
    臺灣臺中地方法院檢察署檢察官98年度偵字第12642號緩起
    訴處分書、臺中市政府98年9月11日府教體字第0980233020
    號函及臺灣高等法院被告前案紀錄表各1份在卷可稽，並經
    本院調閱台灣台中地方法院檢察署98年度偵字第12642號卷
    宗，核閱相符。則異議人上開違反刑事法律禁止規範之犯罪
    事實既已明確，僅因檢察官採取緩起訴處分之替代性刑事處
    遇手段，未將該案逕行起訴或聲請簡易判決處刑，致其後適
    用之刑事訴訟程序有所區別，然異議人負有履行緩起訴條件
    之義務觀察，其如未在上開指定期間內確實履行義務，依刑
    事訴訟法第25 3條之3第1項第3款之規定，異議人將遭受撤
    銷緩起訴處分之不利益；反之，倘其確實遵守並履行各項緩
    起訴條件，除非合於刑事訴訟法第260條所定情形之一，否
    則異議人即無再就同一案件遭受刑事訴追之虞。從而，異議
    人已經由緩起訴處分條件之履行使其免於遭檢察官發動起訴
    程序，仍具有替代刑罰之效果，廣義而言，應屬前揭所稱之
    「實質刑事法律處罰」，而有行政罰法第26條第1項「一事
    不二罰」規定之適用（臺灣高等法院臺中分院95年度交抗字
    第477號裁定同此結論，可值參照）。
六、綜上，原處分關於異議人違反道路交通管理處罰條例第35條
    第1項第1款部分所處罰鍰45,000元，依行政罰法第26條第1
    項前段規定，即應依刑事法律處罰之，已無再依上開道路交
    通管理處罰條例第35條第1項第1款裁處行政罰鍰之餘地，異
    議人據此聲明異議尚非無據，惟另按道路交通管理處罰條例
    第35條第8項規定：「前項汽車駕駛人，經裁判確定處以罰
    金低於本條例第92條第3項所定最低罰鍰基準規定者，應依
    本條例裁決繳納不足最低罰鍰之部分」，本件異議人向臺中
    市政府暑期營養餐券支付緩起訴處分金25,000元，解釋上應
    屬道路交通管理處罰條例第35條第8項所規定之罰金。而異
    議人因同一酒後駕車行為，所支付緩起訴處分金25,000元未
    逾道路交通管理處罰條例第92條第3項所定最低裁罰基準即
    45,000元，有同條例第35條第8項之適用，是原處分機關就
    行政罰之罰鍰方面仍得裁處20,000元（即差額部分）。職是
    ，原處分機關於裁處異議人罰鍰逾20,000元部分，於法尚有
    未合，異議人此部分之異議，為有理由，自應由本院逕予撤
    銷，並為不罰之諭知。惟異議人尚有補繳20,000元罰鍰差額
    之義務，故原處分關於裁處異議人罰鍰20,000元部分，並無
    不當，此部分之異議則為無理由，應予駁回。
七、至原處分關於吊扣駕駛執照12個月及道路交通安全講習部分
    之裁處內容，雖未據異議人聲明異議，然按聲明異議屬一種
    司法救濟途徑，由法院審查異議人所涉之違規事實是否成立
    ，及原處分所適用之法條是否正確、裁罰是否適當，因法院
    負有司法審查之作用，對原處分失當時，應自為處分，就罰
    鍰、吊照及安全講習等處罰效果，宜為一併重新諭知（臺灣
    高等法院暨所屬法院98年法律座談會刑事類提案第23號決議
    可佐），另此部分係原處分機關基於前開單一交通違規行為
    所為處分之一部，且異議人對其中罰鍰部分已表明不服之旨
    如前，自應認其已對該案之處分全部聲明不服，本院自應併
    予審究。而關於吊扣駕駛執照及施以道安講習部分，係預防
    將來再犯危險管制罰，有別於前揭針對已發生違規事實科處
    罰鍰之行政秩序罰，屬行政罰法第26條第1項但書所稱之「
    其他種類行政罰」，是原處分機關仍得依道路交通管理處罰
    條例第35條第1項第1款、第24條第1項第2款規定加以裁處，
    然本件異議人並非單純酒後駕車，其兼有肇事致人受傷之加
    重違規事實，依道路交通管理處罰條例第35條第1項第1款規
    定，應吊扣其普通重型機器腳踏車駕駛執照2年，原處分僅
    吊扣其駕駛執照12個月部分，即有違誤。從而，應認異議人
    提起本件異議為有理由，本院自應將原處分撤銷，另為裁罰
    如主文第2項所示，以期適法。
八、據上論斷，應依道路交通管理處罰條例第87條第2項，道路
    交通事件處理辦法第19條，裁定如主文。
中    華    民    國   100    年    5     月    11    日
                    交通法庭  法  官  廖穗蓁
以上正本證明與原本無異。
如不服本裁定，應於收受送達後5 日內向本院提出抗告狀。（應
附繕本）
                              書記官  司立文
中    華    民    國   100    年    5     月    11    日